---
title: "Procesamiento de datos de mortalidad y cálculo de tasas en lote"
author: 
 - Adrián Santoro^[adrian.santoro@gmail.com]
date: "`r Sys.Date()`"
output: 
  html_document:
    theme: united
    toc: yes
    toc_float:
      collapsed: true
bibliography: references.bib
link-citations: true

---

```{r klippy, echo=FALSE, include=TRUE}
library(klippy)
klippy::klippy(position=c("top","right"),
               tooltip_message = "Copiar código",
               tooltip_success = "Copiado!",
               color = "#636363")
```

```{r setup, include=FALSE}
knitr::opts_chunk$set(echo = TRUE)
```

## Introducción

Las tasas crudas, específicas y ajustadas de mortalidad son dos de los indicadores más utilizados en epidemiología. Sirven para hacer comparaciones entre diferentes poblaciones y series temporales.

El procedimiento para el cálculo de tasas de mortalidad es sencillo, sin embargo, al tener denominador y numerador fuentes de información distintas, requiere habitualmente el cumplimiento de ciertos pasos: obtención de la información, adaptación de los formatos, homologación de categorías, etc. Estas tareas suelen ser tediosas y aumentan la probabilidad de cometer errores. Por otro lado, cuando los cálculos deben hacerse para una multiplicidad de áreas geográficas o años, suelen ser poco eficientes. 

## Objetivo

El objetivo de este documento es presentar una forma programática cálculo de tasas de mortalidad por año, jurisdicción, sexo y causa para Argentina en el período 2010-2021.

## Desarrollo

### 1- Descarga de los datos

En el portal de Datos Abiertos se encuentra disponible un dataset de defunciones ocurridas y registradas en Argentina para el período 2005-2021. En este archivo las muertes están clasificadas por una serie de variables y en la columna "cantidad" presenta una cuenta de defunciones para la combinación de categorías de cada fila.

Descargamos el archivo.

```{r message=FALSE, warning=FALSE}
library(dplyr)
options(timeout=1000000) # incrementamos el timeout debido a que la descarga es lenta
# url = "http://datos.salud.gob.ar/dataset/27c588e8-43d0-411a-a40c-7ecc563c2c9f/resource/fab9e990-865c-43c4-a643-3dbc3b70a934/download/defunciones-ocurridas-y-registradas-en-la-republica-argentina-anos-2005-2021.csv"
# download.file(url, destfile = "defunciones.csv")
defunciones = read.csv("defunciones.csv", encoding = "latin1")
```

### 2- Procesamiento de la información de mortalidad

El archivo de defunciones tiene 778.353 registros. Debido a que vamos a utilizar sólo el período 2010-2021, eliminamos los años anteriores.

```{r message=FALSE, warning=FALSE}
defunciones = defunciones[defunciones$anio >= 2010,] 

# observamos la estructura del data frame
str(defunciones)

# eliminamos las variables cie10_causa_id, muerte_materna_id y muerte_materna_clasificacion que no vamos a usar

defunciones$cie10_causa_id = NULL
defunciones$cie10_clasificacion = NULL
defunciones$muerte_materna_id = NULL
defunciones$muerte_materna_clasificacion = NULL

```

Podemos observar que en este archivo las edades están agrupadas de en grupos amplios que no coinciden con los que utiliza generalmente el INDEC (quinquenales).

Si observamos el documento ["Procesamiento de proyecciones de población de Argentina 2010-2040 (INDEC)"](https://agsantoro.github.io/untref2023/RMD/RMD01_Poblacion/01_ProyeccionesDePoblacion.html)), podemos ver que los grupos utilizados en las proyecciones de población son quinquenales, finalizando en el grupo "100 y más".

Observamos los grupos etarios del archivo de defunciones:

```{r message=FALSE, warning=FALSE}
unique(defunciones$grupo_edad)
```
Constatamos que son diferentes, por lo que tendremos que reagrupar las edades del archivo de población.

### 3- Procesamiento de los datos de población

En primer lugar vamos a descargar las proyecciones con el procesamiento realizado en el ejercicio anterior. El archivo resultante está alojado en el repositorio de GitHub, por lo que podemos descargarlo.

```{r message=FALSE, warning=FALSE}
library(readr)
url = "https://raw.githubusercontent.com/agsantoro/untref2023/main/RMD/RMD01_Poblacion/problacion_prov.csv"
download.file(url,dest="poblacion.csv")
poblacion = read_csv("poblacion.csv") %>% as.data.frame()
```

Observamos los grupos de edad de ambos archivos y reagrupamos las edades en el de población.

```{r message=FALSE, warning=FALSE}
unique(poblacion$edad)
unique(defunciones$grupo_edad)

grupos = unique(poblacion$edad)

poblacion$edad[poblacion$edad %in% grupos[1:3]] = "01.De a 0  a 14 anios"
poblacion$edad[poblacion$edad %in% grupos[4:7]] = "02.De 15 a 34 anios"
poblacion$edad[poblacion$edad %in% grupos[8:11]] = "03.De 35 a 54 anios"
poblacion$edad[poblacion$edad %in% grupos[12:15]] = "04.De 55 a 74 anios"
poblacion$edad[poblacion$edad %in% grupos[16:21]] = "05.De 75 anios y mas"

```
Comprobamos que tengamos la misma clasificación en ambos archivos:

```{r message=FALSE, warning=FALSE}
unique(poblacion$edad)
unique(defunciones$grupo_edad)
```
La única diferencia observada es que en el archivo de defunciones tenemos muertes de edad sin especificar, mientras que en las proyecciones de población naturalmente esta categoría no existe.

Finalmente agregamos el dataset de poblaciones que reducir las filas

```{r message=FALSE, warning=FALSE}
library("dplyr")
poblacion$X = NULL
poblacion = poblacion %>% group_by(ano,juri,juri_nombre,sexo_codigo,sexo_nombre,edad) %>% summarise(poblacion=sum(poblacion))
colnames(poblacion)
```

### 4- Cálculo de tasas de mortalidad

En primer lugar vamos a seleccionar y renombrar columnas del data frame de defunciones para que los nombres de las columnas coincidad en ambas fuentes.

```{r message=FALSE, warning=FALSE}

colnames(poblacion)

defunciones = defunciones %>% dplyr::select(ano = anio, 
                                            juri = jurisdiccion_de_residencia_id,
                                            sexo_codigo = sexo_id,
                                            edad = grupo_edad,
                                            cantidad)

head(defunciones)
```

También debemos incluir los datos del total del país y ambos sexos en el archivo de defunciones, que no tiene información agregada.

```{r message=FALSE, warning=FALSE}

defunciones = rbind(
    defunciones,
    defunciones %>% mutate(juri=1))

defunciones = rbind(
    defunciones,
    defunciones %>% mutate(sexo_codigo=0))

```
Para que el archivo quede preparado, sólo nos queda utilizar el comando expand.grid para que contenga todas las combinaciones posibles.

```{r message=FALSE, warning=FALSE}
grid = list(
  ano=unique(defunciones$ano),
  juri=unique(defunciones$juri),
  edad=unique(defunciones$edad),
  sexo_codigo=unique(defunciones$sexo_codigo)
)

grid = expand.grid(grid)

defunciones = left_join(grid,defunciones)
defunciones[is.na(defunciones)] = 0

# agrupamos para volver a sumarizar la tabla luego de todos los cambios
defunciones = defunciones %>% group_by(ano,juri,sexo_codigo,edad) %>% summarise(cantidad=sum(cantidad))


```

Ahora vamos a realizar un loop para ir recorriendo cada año, jurisdicción y sexo y calculando las tasas brutas y ajustadas con epitools.

```{r message=FALSE, warning=FALSE}
library(epitools)

poblacion$juri = as.numeric(poblacion$juri)
poblacion$sexo_codigo = as.numeric(poblacion$sexo_codigo)

poblacion_standard = poblacion$poblacion[poblacion$ano=="2020" &
                                           poblacion$sexo_nombre=="Ambos sexos" &
                                           poblacion$juri=="1"]

tasas_resultado = data.frame()

for (a in unique(defunciones$ano)) {
  for (j in unique(defunciones$juri[defunciones$juri %in% 1:94])) {
    for (s in 0:2) {
      def_data = defunciones[defunciones$ano == a &
                               defunciones$juri == j &
                               defunciones$sexo_codigo == s,] %>% left_join(poblacion)
      
      defunciones_n = sum(def_data$cantidad)
      tasa_cruda = sum(def_data$cantidad)/sum(def_data$poblacion[is.na(def_data$poblacion)==F]) * 100000
      
      def_data = def_data[def_data$edad!="06.Sin especificar",]
      
      ano = first(def_data$ano)
      juri_codigo = first(def_data$juri)
      juri_nombre = first(def_data$juri_nombre)
      sexo_codigo = first(def_data$sexo_codigo)
      sexo_nombre = first(def_data$sexo_nombre)
      tasas = epitools::ageadjust.direct(
        count = def_data$cantidad,
        pop = def_data$poblacion,
        stdpop = poblacion_standard,
        conf.level = .95
      ) *100000
      
      append = data.frame(
        ano,
        juri_codigo,
        juri_nombre,
        sexo_codigo,
        sexo_nombre,
        defunciones_n,
        tasa_cruda,
        tasas[1],
        tasas[2],
        tasas[3],
        tasas[4]
      )
      
      colnames(append)[8:11] = names(tasas)
      rownames(append) = 1
      tasas_resultado = rbind(
        tasas_resultado,
        append 
      ) %>% arrange(juri_codigo,sexo_codigo)
    }
  }  
}


```



